【裁判字號】    98,交抗,315
【裁判日期】    981215
【裁判案由】    聲明異議
【裁判全文】
臺灣高等法院臺南分院交通事件裁定     98年度交抗字第315號
抗  告  人  交通部公路總局嘉義區監理所麻豆監理站
代  表  人  乙○○
受處 分 人  甲○○
上列抗告人因受處分人違反道路交通管理處罰條例案件，不服臺
灣臺南地方法院中華民國98年10月30日裁定（98年度交聲字第10
32號）提起抗告，本院裁定如下：
    主  文
抗告駁回。
    理  由
一、本件抗告意旨略以：依據法務部民國95年5月25日法律字第
    0950700393號函示略以「不起訴處分」包括「緩起訴處分」
    。緩起訴處分為一種便宜不起訴處分，檢察官為緩起訴處分
    時依刑事訴訟法第253條之2第1項規定對被告所為之指示及
    課予負擔，係一種特殊的處遇措施，並非刑罰。故而刑事案
    件經檢察官為緩起訴處分確定後，宜視同不起訴處分確定，
    得依違反行政法上義務規定裁處，此為行政罰法第26條第1
    項所明文。而按行政罰法第26條第1項規定，一行為同時觸
    犯刑事法律及違反行政法上義務規定者，依刑事法律處罰之
    。此所謂「依刑事法律處罰之」應係指罪刑法定主義及刑事
    法律正當程序運作完成始足當之。綜上，抗告人認為緩起訴
    處分與上述條文所稱之「刑事處罰」仍屬有別。從而，本案
    依道路交通管理處罰條例第35條第1項第1款規定裁處行政罰
    鍰於法並無抵觸，爰依同條例第87條第3項規定提起抗告，
    請求撤銷原裁定，另為適法之裁定等語。
二、行政罰法第26條第1、2項分別規定：「一行為同時觸犯刑事
    法律及違反行政法上義務規定者，依刑事法律處罰之。但其
    行為應處以其他種類行政罰或得沒入之物而未經法院宣告沒
    收者，亦得裁處之」、「前項行為如經不起訴處分或為無罪
    、免訴、不受理、不付審理之裁判確定者，得依違反行政法
    上義務規定裁處之。」，同法第2條第1款則規定：「本法所
    稱其他種類行政罰，指下列裁罰性之不利處分：…吊扣證照
    …」。查95年2月5日施行之行政罰法第26條第1項之規定，
    乃一行為同時造成刑罰法律與行政秩序罰規定發生競合適用
    之關係時，基於「一事不二罰」之法理，經由立法程序確立
    應以刑罰優先為原則，避免行為人承受過度且重複之處罰。
    此觀該條立法理由明確揭示：「一行為同時觸犯刑事法律及
    違反行政法上義務規定時，由於刑罰與行政罰同屬對不法行
    為之制裁，而刑罰之懲罰作用較強，故依刑事法律處罰，即
    足資警惕時，實無一事二罰再處行政罰之必要。且刑事法律
    處罰，由法院依法定程序為之，較符合正當法律程序，應予
    優先適用。但罰鍰以外之沒入或其他種類行政罰，因兼具維
    護公共秩序之作用，為達行政目的，行政機關仍得併予裁處
    ，故為第1項但書規定。」其理益明。是以前揭行政罰法中
    刑事法律處罰優先且不再處以行政秩序罰之目的，既係因為
    行為人已接受刑罰而足資警惕，且已發生懲罰之作用，即無
    使行為人陷於雙重處罰之不利益，則關於刑事法律處罰之範
    圍自應採取實質認定，凡刑事實體法或程序法中所規定客觀
    上剝奪行為人生命、自由、財產權利，主觀上亦因制裁之嚴
    厲性、痛苦性，其強度足以造成心理強制而間接達成矯正教
    化目的之處遇手段，皆應納入其中，而不以形式上符合刑法
    第32條至第34條所定主刑及從刑種類者為限，始與前揭法律
    規範之意旨相符。
三、刑事訴訟法第253條之2規定，檢察官為緩起訴處分，得命被
    告於一定期間內履行「向公庫支付一定之金額」，此一命被
    告為金錢給付的部分，應得被告之同意。命被告為金錢給付
    部分，並得為民事強制執行名義。檢察官課被告以上之負擔
    ，由於此負擔雖非「刑罰」，但性質上可謂實質的制裁，且
    造成被告權利受限制的影響。異議人上開違反刑事法律禁止
    規範之犯罪事實既已明確，僅因檢察官採取緩起訴處分之替
    代性刑事處遇手段，未將該案逕行起訴或聲請簡易判決處刑
    ，致其後適用之刑事訴訟程序有所區別，然就異議分人負有
    支付一定金額予檢察官指定機構之義務觀察，其如未在上開
    指定期間內確實履行義務，依刑事訴訟法第253條之3第1項
    第3款之規定，將遭受撤銷緩起訴處分之不利益；反之，倘
    其確實遵守並履行各項緩起訴條件，除非合於刑事訴訟法第
    260條所定情形之一，否則異議人即無再就同一案件遭受刑
    事訴追之虞。從而，異議人已因上開緩起訴處分而剝奪其財
    產權，主觀上前揭金錢給付義務亦具有強制性、懲罰性，雖
    不若易科罰金係以支付金錢作為自由刑之替代，惟經由緩起
    訴處分條件之履行使其免於遭檢察官發動起訴程序，仍具有
    替代刑罰之效果，廣義而言，應屬前揭所稱之「實質刑事法
    律處罰」，而有行政罰法第26條第1項「一事不二罰」規定
    之適用。是異議人依檢察官緩起訴處分命令，向公益團體繳
    納捐款，係履行檢察官為緩起訴處分命令，性質上自屬於處
    分金，與罰金無異。則修正後道路交通管理處罰條例第35條
    第8項所規定之罰金，解釋上自應包括依檢察官處分命令，
    而向公益團體繳納捐款在內。
四、雖法務部95年5月25日法律字第0950700393號函雖謂：行政
    罰法第26條第2項所稱「不起訴處分」包括「緩起訴處分」
    在內等語。惟該項乃例外得裁處行政秩序罰之補充規定，參
    諸該條文係將「不起訴處分」、「無罪」、「免訴」、「不
    受理」、「不付審理」等不能證明刑事被告犯罪或未曾使其
    實際接受刑罰之情形逐一臚列，顯然與該條第1項所指發生
    處罰競合之前提要件尚有未合，故有第2項仍依違反行政法
    上義務規定裁處之必要。本件緩起訴處分既非不能證明行為
    人之犯罪事實，且有支付一定金額之實質處罰，自與上開行
    政罰法第26條第2項列舉之不起訴處分等情形迥然有別，仍
    無從遽為比擬而為相同之處置。如若不然，則刑事被告如經
    法院循審判程序判處罰金或得以易科罰金之拘役或有期徒刑
    ，均得以援用行政法罰第26條第1項之規定，免於處以行政
    秩序罰之雙重不利益；至於藉由緩起訴處分而節省司法資源
    者，在基於實質懲罰目的而其財產權遭受剝奪之餘，卻仍須
    繳納一定金額之行政罰鍰，其結果勢必降低刑事被告接受緩
    起訴處分之意願，而影響緩起訴處分替代繁複刑事審判程序
    之制度性機能。行政罰法第26條第2項既未將緩起訴處分列
    舉其中，本於「例外規定從嚴解釋」之法理及前揭說明，自
    不能將條文中「不起訴處分」之範圍，擴及於性質顯不相同
    之「緩起訴處分」。而道路交通管理處罰條例第35條所規定
    之裁處，含有罰鍰與吊扣駕照之處分，二者分屬行政罰法中
    之裁罰，有對於過去違反義務行為處罰之「秩序罰」（指罰
    鍰），以及對於預防將來再犯危險之「管制罰」（指吊扣駕
    照）；前者對於過去義務違反而為秩序罰之目的，與刑事制
    裁酒醉駕車所欲達到保護交通安全之目的相同，二者既為相
    同之目的，則處以較重之刑事制裁為已足，自無重複處罰行
    政罰之必要。是本件對於性質相同之金錢裁罰，已依懲罰作
    用較強之刑事法律制裁後，即無再依行政法為相同處罰之理
    。
五、本件原裁意旨略以：
(一)、異議人即受處分人甲○○（下稱異議人）於97年11月8日19
    時25分許，酒後駕駛車牌號碼MUS-083號重型機車，行經臺
    南縣學甲鎮新榮里東寮38之1號前，因不勝酒力擦撞同向行
    走之李玉雲，致其受有頭部、四肢及臀部擦傷。嗣經臺南縣
    警察局學甲分局交通隊警員，以其抽血檢測血液酒精濃度為
    99MG/DL經換算呼氣酒精濃度為每公升0.495毫克，超過標準
    ，遂予以製單舉發，嗣經移送機關交通部公路總局嘉義區監
    理所麻豆監理站以其違規事證明確，依道路交通管理處罰條
    例第35條第1項第1款、第24條第1項第2款（原裁決書漏未記
    載）之規定，裁處異議人罰鍰新臺幣（下同）30,000元，吊
    扣駕駛執照2年，並施以道安講習（吊扣駕駛執照及施以道
    安講習部分未據異議人聲明異議）等情，有臺南縣警察局97
    年12月24日南縣警交字第M00000000號舉發違反道路交通管
    理事件通知單及佳里綜合醫院檢驗報告記錄各1紙在卷可稽
    ，並經本院依職權調閱臺灣臺南地方法院檢察署98年度營偵
    字第121號偵查卷查明無訛，且為異議人所不否認，並據證
    人李玉雲於異議人被訴公共危險案件中指證明確，堪認上情
    為真實。
(二)、惟異議人上揭酒後駕車違規行為，另涉刑法第185條之3公共
    危險罪，業經臺灣臺南地方法院檢察署檢察官查明異議人確
    有酒後駕車之公共危險犯行後，命異議人於緩起訴處分確定
    之日起6個月內，向檢察官指定之公益團體支付15,000元，
    而於98年3月17日為緩起訴處分，緩起訴處分期間為1年，該
    案經依職權送請再議後，經臺灣高等法院臺南分院檢察署於
    98年4月3日以98年度上職議字第1255號處分書為駁回再議之
    處分確定等情，除經本院依職權調閱臺灣臺南地方法院檢察
    署98年度營偵字第121號偵查卷查明屬實外，並有臺灣臺南
    地方法院檢察署檢察官98年度營偵字第121號緩起訴處分書
    及臺灣高等法院臺南分院檢察署98年度上職議字第1255號處
    分書各1份附卷可憑。本件原處分裁決日期為98年7月30日，
    異議人已因同一案件經檢察官於98年3月17日為緩起訴處分
    ，且緩起訴處分期間至99年4月2日始屆滿，亦有臺灣臺南地
    方法院檢察署檢察官執行緩起訴處分命令通知書1紙在卷可
    按。雖本件尚在緩起訴處分之猶豫期間，該緩起訴處分尚有
    遭撤銷之可能，然異議人於緩起訴猶豫期間，既已遵照檢察
    官命令繳交捐款緩起訴處分金（已生實質刑罰效果），苟異
    議人於緩起訴處分猶豫期間內，又遭撤銷該緩起訴處分，則
    其已繳交捐款緩起訴處分金依法已不得請求返還（益徵實質
    刑罰效果），嗣後若經檢察官起訴，再受法院審判施以刑罰
    制裁，行政機關復以異議人違反行政法上義務規定，裁處罰
    鍰，恐生一事三罰之危險。
(三)、按汽車駕駛人有違反道路交通管理處罰條例第35條第1項第1
    款之情形，同時違反刑事法律者，經裁判確定處以罰金低於
    本條例第92條第3項所訂最低罰鍰基準規定者，應依本條例
    裁決繳納不足最低罰鍰部分；本條例罰鍰基準之處理細則，
    由交通部會同內政部定之，道路交通管理處罰條例第35條第
    8項、第92條第4項分別定有明文。又對於酒後駕車，同一行
    為經交通裁決機關裁處罰鍰及吊扣駕照，復經檢察官為緩起
    訴並命向公益團體捐款者，該捐款部分係為履行檢察官為緩
    起訴處分命令，與受刑事處罰無異，自不應再受行政裁罰。
    次按「違反道路交通管理事件統一裁罰基準及處理細則」第
    2條訂定「違反道路交通管理事件統一裁罰標準表」規定，
    駕駛人吐氣所含酒精濃度超過每公升0.4毫克以上未滿0.55
    毫克，機器腳踏車駕駛人於應到案期限內，繳納罰鍰或逕行
    裁決處罰者，處最低罰鍰30,000元。再者，酒後駕車經檢察
    官為緩起訴處分，並命被告向公益團體捐款或提供義務勞務
    者，被告係履行檢察官為緩起訴處分命令，此等命令名義上
    雖非刑罰，但仍是一種特殊的處遇措施，造成被告之財產減
    少或義務增加，性質上亦屬干預人民自由之處分，與刑事制
    裁無異，實質上為刑事處罰。故檢察官為緩起訴處分命向公
    益團體捐款者，其捐款之性質解釋上亦屬道路交通管理處罰
    條例第35條第8項所規定之罰金，監理機關雖不得再為行政
    裁罰，惟若行為人所支付之緩起訴處分金，未達道路交通管
    理處罰條例第92條第3項所訂最低罰鍰基準規定者，依該條
    例第35條第8項之規定，即須補足不足最低罰鍰之部分，始
    為適法。因此法院僅得就行為人已依緩起訴處分為公益捐款
    部分予以撤銷，並為不罰之諭知。查本件異議人之刑事部分
    ，業經檢察官為緩起訴處分，並命向臺南觀護志工協進會支
    付15,000元，異議人並已依限繳清，此有臺南觀護志工協進
    會收據及本院電話紀錄表各1紙在卷可按，然上開金額顯不
    足最低罰鍰，依上揭說明，其行政罰罰鍰方面，應於扣除上
    開15,000元後，補繳不足最低罰鍰之部分即15,000元，始為
    適法，移送機關以異議人酒精濃度超過規定標準，對其裁處
    罰鍰超過15,000元部分，尚有未洽。而撤銷原處分中罰鍰超
    過15,000元之部分，並就該撤銷部分為異議人不罰之諭知。
六、經核原裁定認事用法，並無不合，抗告人猶執前詞，指摘原
    裁定不當，為無理由，應予駁回。
七、據上論結，應依道路交通案件處理辦法第26條，刑事訴訟法
    第412條裁定如主文。
中    華    民    國    98    年    12    月    15    日
                  刑事第三庭    審判長法  官  陳義仲
                                      法  官  蔡勝雄
                                      法  官  楊清安
以上正本證明與原本無異。
不得再抗告。
                                      書記官  蔡蘭櫻
中    華    民    國    98    年    12    月    16    日


司法院資訊處製作；財團法人民間司法改革基金會備份。
